【裁判字號】    99,交聲,3394
【裁判日期】    990909
【裁判案由】    聲明異議
【裁判全文】
臺灣臺中地方法院交通事件裁定        99年度交聲字第3394號
原處分機關  交通部公路總局臺中區監理所
異  議  人
即受處分人  甲○○
上列受處分人因違反道路交通管理處罰條例案件，對於交通部公
路總局臺中區監理所於民國99年8月26日所為之處分（中監違字
第裁60-Z00000000號裁決書）聲明異議，本院裁定如下：
    主    文
原處分關於罰鍰新臺幣肆萬玖仟伍佰元中之新臺幣參萬元部分撤
銷。
前項撤銷部分，甲○○不罰。
其餘異議駁回。
    理    由
一、原處分機關係以：異議人即受處分人（下稱受處分人）甲○
    ○於民國98年7月19日凌晨3時41分許，駕駛車牌號碼1181-F
    R號自用小客車，在國道一號北上178公里處，因「酒後駕車
    ，經測定呼氣酒精濃度為0.74mg/l」之違規，經內政部警政
    署國道公路警察局第三警察隊依違反道路交通管理處罰條例
    第35條第1項第1款當場舉發。而本件受處分人刑事部分經檢
    察官為緩起訴處分，期間為98年8月10日至99年8月9日，並
    已期滿確定，本所遂於99年8月26日依照違規事實以中監違
    字第裁60-Z00000000號裁決書裁處罰鍰新臺幣（下同）49,5
    00元，吊扣駕駛執照12個月及施以道安講習等語。
二、受處分人之異議理由略以：依據行政罰法第26條規定，一行
    為同時觸犯刑事法律及違反行政法上義務規定者，依刑事法
    律處罰之。受處分人本件酒駕行為業經檢察官緩起訴處分，
    並已繳納30,000元在案，嗣監理機關即臺中區監理所另裁罰
    受處分人罰鍰49,500元，並執行吊扣駕照，實無再一事二罰
    處行政罰之必要，請庭上撤銷行政罰鍰49,500元，以維持公
    平正義原則等語。
三、按「汽車駕駛人，駕駛汽車經測試檢定酒精濃度超過規定標
    準者，處15,000元以上60,000元以下罰鍰，並當場移置保管
    其車輛及吊扣其駕駛執照1年。因而肇事致人受傷者，並吊
    扣其駕駛執照2年；致人重傷或死亡者，吊銷其駕駛執照，
    並不得再考領」，道路交通管理處罰條例第35條第1項第1款
    定有明文。又按違反道路交通管理事件統一裁罰基準表規定
    ，駕駛人駕駛小型汽車，其吐氣所含酒精濃度超過每公升
    0.55 毫克以上，在期限內到案者，處罰鍰49,500元。惟行
    政罰法第26條第1項規定：「一行為同時觸犯刑事法律及違
    反行政法上義務規定者，依刑事法律處罰之。但其行為應處
    以其他種類行政罰或得沒入之物而未經法院宣告沒收者，亦
    得裁處之。」此乃一行為同時造成刑罰法律與行政秩序罰規
    定發生競合適用之關係時，基於「一事不二罰」之法理，經
    由立法程序確立應以刑罰優先為原則，避免行為人承受過度
    且重複之處罰。此觀該條立法理由明確揭示：「一行為同時
    觸犯刑事法律及違反行政法上義務規定時，由於刑罰與行政
    罰同屬對不法行為之制裁，而刑罰之懲罰作用較強，故依刑
    事法律處罰，即足資警惕時，實無一事二罰再處行政罰之必
    要。且刑事法律處罰，由法院依法定程序為之，較符合正當
    法律程序，應予優先適用。但罰鍰以外之沒入或其他種類行
    政罰，因兼具維護公共秩序之作用，為達行政目的，行政機
    關仍得併予裁處，故為第一項但書規定。」，其理益明。是
    以上揭行政罰法中刑事法律處罰優先且不再處以行政秩序罰
    之目的，既係因為行為人已接受刑罰而足資警惕，且已發生
    懲罰之作用，即無使行為人陷於雙重處罰之不利益，則關於
    刑事法律處罰之範圍自應採取實質認定，凡刑事實體法或程
    序法中所規定客觀上剝奪行為人生命、自由、財產權利，主
    觀上亦因制裁之嚴厲性、痛苦性，其強度足以造成心理強制
    而間接達成矯正教化目的之處遇手段，皆應納入其中，而不
    以形式上符合刑法第32條至第34條所定主刑及從刑種類者為
    限，始與法律規範之意旨相符。
四、經查：
(一)本件受處分人甲○○上開違規酒後駕車事實，有內政部警政
    署國道公路警察局公警局交字第Z00000000號舉發違反道路
    交通管理事件通知單在卷可稽，是原處分機關即交通部公路
    總局臺中區監理所於99年8月26日以中監違字第裁60-Z00000
    000號裁決書裁處罰鍰49,500元，並吊扣駕駛執照12個月及
    施以道安講習，原無違誤。
(二)然按行政罰法第26條之立法理由觀之：「一行為同時觸犯刑
    事法律及違反行政法上義務規定時，由於刑罰與行政罰同屬
    對不法行為之制裁，而刑罰之懲罰作用較強，故依刑事法律
    處罰，即足資警惕時，實無為一事二罰再處行政罰之必要。
    且刑事法律處罰，由法院依法定程序為之，較符合正當法律
    程序，應予優先適用。但罰鍰以外之沒入或其他種類行政罰
    ，因兼具維護公共秩序之作用，為達行政目的，行政機關仍
    得『併與裁處』」。故在處罰目的且處罰方式相同時，若依
    刑事法律處罰，即足資警惕時，實無為一事二罰再處行政罰
    之必要。又刑事訴訟法第253條之2規定，檢察官為緩起訴處
    分，得命被告於一定期間內履行「向公庫或指定之公益團體
    、地方自治團體支付一定之金額」，此一命被告為金錢給付
    的部分，應得被告之同意。命被告為金錢給付部分，並得為
    民事強制執行名義。檢察官課被告以上之負擔，由於此負擔
    雖非「刑罰」，但性質上可謂實質的制裁，且造成被告權利
    受限制的影響。則受處分人上開違反刑事法律禁止規範之犯
    罪事實既已明確，僅因檢察官採取緩起訴處分之替代性刑事
    處遇手段，未將該案逕行起訴或聲請簡易判決處刑，致其後
    適用之刑事訴訟程序有所區別，然就受處分人負有支付一定
    金額予檢察官指定機構之義務觀察，其如未在上開指定期間
    內確實履行義務，依刑事訴訟法第253條之3第1項第3款之規
    定，受處分人將遭受撤銷緩起訴處分之不利益；反之，倘其
    確實遵守並履行各項緩起訴條件，除非合於刑事訴訟法第
    260條所定情形之一，否則受處分人即無再就同一案件遭受
    刑事訴追之虞。從而，受處分人已因上開緩起訴處分而剝奪
    其財產權，主觀上前揭金錢給付義務亦具有強制性、懲罰性
    ，雖不若易科罰金係以支付金錢作為自由刑之替代，惟經由
    緩起訴處分條件之履行使其免於遭檢察官發動起訴程序，仍
    具有替代刑罰之效果，廣義而言，應屬前揭所稱之「實質刑
    事法律處罰」，而有行政罰法第26條第1項「一事不二罰」
    規定之適用（臺灣高等法院臺中分院95年度交抗字第477號
    裁定同此結論，可資參照）。
(三)再法務部95年5月25日法律字第0950700393號函雖謂：行政
    罰法第26條第2項所稱「不起訴處分」包括「緩起訴處分」
    在內等語，惟該項乃例外得裁處行政秩序罰之補充規定，參
    諸該條文係將「不起訴處分」、「無罪」、「免訴」、「不
    受理」、「不付審理」等不能證明刑事被告犯罪或未曾使其
    實際接受刑罰之情形逐一臚列，顯然與該條第一項所指發生
    處罰競合之前提要件尚有未合，故有第2項仍依違反行政法
    上義務規定裁處之必要。本件緩起訴處分既非不能證明行為
    人之犯罪事實，且有支付一定金額之實質處罰，自與上開行
    政罰法第26條第2項列舉之不起訴處分等情形迥然有別，仍
    無從遽為比擬而為相同之處置。如若不然，則刑事被告如經
    法院循審判程序判處罰金或得以易科罰金之拘役或有期徒刑
    ，均得以援用行政法罰第26條第1項之規定，免於處以行政
    秩序罰之雙重不利益；至於藉由緩起訴處分而節省司法資源
    者，在基於實質懲罰目的而其財產權遭受剝奪之餘，卻仍需
    繳納一定金額之行政罰鍰，其結果勢必降低刑事被告接受緩
    起訴處分之意願，而反噬緩起訴處分替代繁複刑事審判程序
    之制度性機能。準此以言，行政罰法第26條第2項既未將緩
    起訴處分列舉其中，本於「例外規定從嚴解釋」之法理及前
    揭說明，自不能將條文中「不起訴處分」之範圍，擴及於性
    質顯不相同之「緩起訴處分」。
(四)又道路交通管理處罰條例第35條所規定之裁處，含有罰鍰與
    吊扣駕照之處分，二者分屬行政罰法中之裁罰，有對於過去
    違反義務行為處罰之「秩序罰」（指罰鍰），以及對於預防
    將來再犯危險之「管制罰」（指吊扣駕照）；前者對於過去
    義務違反而為秩序罰之目的，與刑事制裁酒醉駕車所欲達到
    保護交通安全之目的相同，二者既為相同之目的，則處以較
    重之刑事制裁為已足，自無重複處罰行政罰之必要。本件受
    處分人因本案另涉犯刑法第185條之3酒醉駕車之公共危險罪
    ，經臺灣臺中地方法院檢察署檢察官於98年7月20日以98年
    度速偵字第2736號為緩起訴處分，緩起訴期間為1年，被告
    應於收到執行緩起訴處分命令通知書後2個月內，向國庫支
    付30,000元。該緩起訴處分於99年8月9日期滿未經撤銷而實
    質確定，且受處分人已於98年11月30日繳納緩起訴處分金，
    此有該緩起訴處分書、臺灣高等法院被告前案紀錄表及臺灣
    臺中地方法院檢察署自行收納款項統一收據影本各一紙在卷
    可參。是本件對於性質相同之金錢裁罰，已依懲罰作用較強
    之刑事法律制裁後，原處分機關自不得就該同一違規事實再
    處以「罰鍰」之理。原處分就此未予詳查，遽予裁罰，尚有
    未恰。
(五)惟汽車駕駛人酒精濃度超過規定標準，經刑事裁判確定處以
    罰金低於道路交通管理處罰條例第92條第3項所訂最低罰鍰
    基準規定者，應依本條例裁決繳納不足最低罰鍰部分，道路
    交通管理處罰條例第35條第8項定有明文。而緩起訴處分金
    既屬前揭所稱之「實質刑事法律處罰」，其性質上類似刑事
    確定裁判所處以之罰金刑，雖有行政罰法第26條第1項規定
    之適用，惟若行為人所支付之緩起訴處分金，未達道路交通
    管理處罰條例第92條第3項所訂最低罰鍰基準規定者（依違
    反道路交通管理事件統一裁罰基準表之挸定，駕駛人違反道
    路交通管理處罰條例第35條第1項第1款之規定，其吐氣所含
    酒精濃度超過每公升0.55毫克以上者，小型車之最低罰鍰為
    49,500元），依道路交通管理處罰條例第35條第8項規定，
    即須補繳不足最低額罰鍰之部分，始為適法。因此法院僅得
    就行為人已依緩起訴處分為公益捐款部分予以撤銷，並為不
    罰之諭知（臺灣高等法院暨所屬法院97年法律座談會刑事類
    提案第39號法律問題研討結果亦同此見解）。從而，本件受
    處分人所繳納之緩起訴處分金30,000元，未達上開最低罰鍰
    基準49,500元，依道路交通管理處罰條例第38條第8項，僅
    須補繳不足之19,500元，然原處分機關竟裁處罰鍰49,500元
    ，其中罰鍰30,000元部分有違行政罰法第26條第1項前段「
    一事不二罰」之規定，應予撤銷，並就此部分為不罰之諭知
    ；又依道路交通管理處罰條例第38條第8項之規定，受處分
    人尚須補繳不足之19,500元，是受處分人請求本院就全數罰
    鍰予以撤銷，就此19,500元部分為無理由，應予駁回。
(六)至於原處分機關依道路交通管理處罰條例第35條第1項第1款
    、第24條第1項第2款規定，裁處受處分人吊扣駕駛執照12個
    月及施以道安講習之其他種類行政裁罰部分，於法則無不合
    。
五、據上論斷，應依道路交通管理處罰條例第87條第2項，道路
    交通案件處理辦法第19條、第20條前段，裁定如主文。
中    華    民    國    99    年    9     月     9    日
                              交通法庭  法  官  蔡建興
以上正本證明與原本無異。
如不服本裁定應於送達後5日內向本院提出抗告狀。
                                        書記官  黃英寬
中    華    民    國    99    年    9     月     9    日

司法院資訊處製作；財團法人民間司法改革基金會備份。
